臺灣高等法院刑事判決
111年度原上訴字第130號
上  訴  人  臺灣基隆地方檢察署檢察官
上  訴  人  
即  被  告  劉昕羽





選任辯護人  陳宜君律師(法扶律師)          
上列上訴人因被告詐欺等案件，不服臺灣基隆地方法院111年度
原金訴字第2號，中華民國111年5月23日第一審判決（起訴案號
：臺灣基隆地方檢察署110年度偵字第4859號、第17012號），提
起上訴，本院判決如下：
    主  文
原判決撤銷。
劉昕羽幫助犯洗錢防制法第十四條第一項之一般洗錢罪，處有期
徒刑參月，併科罰金新臺幣壹萬元，罰金如易服勞役，以新臺幣
壹仟元折算壹日。
    事  實
一、劉昕羽（原名劉采恣）依其智識程度與社會生活經驗，可知
    悉金融機構帳戶為個人信用、財產之重要表徵。一般人無故
    取得他人金融機構帳戶使用，常與財產犯罪密切相關，而可
    預見提供自己之金融機構帳戶金融卡及密碼供人使用，可能
    被用作人頭帳戶，收受詐欺犯罪所得財物，並遮斷資金流動
    軌跡而逃避國家追訴、處罰，竟仍基於容任該結果發生亦不
    違背其本意之幫助詐欺取財與掩飾詐欺所得去向之幫助洗錢
    之不確定故意。於民國109年5月18日至同年5月22日17時前
    某日，依由臉書廣告取得聯繫方式之「Kitty Yo」(真實姓
    名年籍不詳)指示，將其國泰世華商業銀行（下稱國泰世華
    銀行）帳號000-000000000000號帳戶及中國信託商業銀行（
    下稱中國信託銀行）帳號000-000000000000號帳戶存摺及提
    款卡，置入中藥袋內，攜至台北轉運站放進1樓置物櫃中，
    再把櫃號拍照連同密碼LINE給「Kitty Yo」，以此方式交付
    與「Kitty Yo」使用。嗣該等帳戶資料，經意圖為自己不法
    ，而基於詐欺取財及掩飾、隱匿詐欺所得去向之人，於109
    年5月21日19時2分許，假冒富邦銀行公司客服人員，以電話
    向黃詩瑀詐稱其先前在網路刷卡購物誤多設定12筆，需操作
    網路銀行或自動櫃員機取消設定等語，致黃詩瑀陷於錯誤，
    依指示至自動櫃員機操作：㈠於109年5月22日17時27分、17
    時33分、17時35分、5月23日凌晨0時35分、1時9分，分別匯
    款29,000元、29,000元、29,987元、9,985元、1,5985元至
    劉昕羽所有之上開國泰世華銀行帳戶，旋遭該詐騙集團之成
    員提領。㈡於109年5月22日17時50分，匯款29,985元（已扣
    除15元跨行匯款手續費）至劉昕羽所有之上開中國信託銀行
    帳戶，經劉昕羽誤為提領後，復接獲通知後，依指示匯回並
    轉至前開國泰世華銀行帳戶後，均遭詐欺集團成員提領，致
    遮斷金流軌跡，難以追訴、處罰。
二、案經黃詩瑀訴由臺東縣警察局臺東分局報告臺灣新北地方檢
    察署檢察官呈請臺灣高等檢察署檢察長令轉臺灣基隆地方檢
    察署檢察官偵查起訴。
    理  由
壹、程序部分
一、按被告以外之人於審判外之言詞或書面陳述，除法律有規定
    者外，不得作為證據；又被告以外之人於審判外之陳述，雖
    不符同法第159條之1至第159條之4之規定，而經當事人於審
    判程序同意作為證據，法院審酌該言詞陳述或書面陳述作成
    時之情況，認為適當者，亦得為證據；而當事人、代理人或
    辯護人於法院調查證據時，知有第159條第1項不得為證據之
    情形，而未於言詞辯論終結前聲明異議者，視為有前項之同
    意，刑事訴訟法第159條第1項、第159條之5分別定有明文。
    查本件當事人及辯護人就本判決所引用審判外之言詞或書面
    陳述之證據能力，於本院準備程序時均未爭執（見本院卷第
    92頁至第93頁），且迄至言詞辯論終結前亦未聲明異議（見
    本院卷第163頁至第167頁），本院審酌該等具有傳聞證據性
    質之證據，其取得過程並無瑕疵或任何不適當之情況，應無
    不宜作為證據之情事，認以之作為本案之證據，應屬適當，
    依刑事訴訟法第159條之5之規定，自得作為證據。
二、本案其餘認定犯罪事實之非供述證據，查無違反法定程序取
    得之情，依刑事訴訟法第158條之4反面解釋，亦具證據能力
    。
貳、實體部分
一、訊之被告劉昕羽固坦承將其所有之國泰世華銀行、中國信託
    銀行帳戶之存摺、提款卡及密碼，交付予真實姓名年籍不詳
    臉書暱稱「Kitty Yo」之人，惟否認有何幫助詐欺取財犯行
    ，辯稱：109年5月間，我為了要做債務整合，找到臉書資訊
    ，借款利息可以比較低，我加對方的通訊軟體LINE，當時北
    檢、士檢的案子已經發生了，我怕我又被騙，我向對方要服
    務人員的身分證件，也有向對方表明如果危害到我的權益，
    我會報警處理，我要借10萬元，對方說需要提供1、2個帳戶
    做測試，測試完就會放款，對方叫我把金融卡2張放在中醫
    診所藥袋内，將藥袋放在臺北轉運站1樓的置物櫃，再把櫃
    號拍給對方，密碼用LINE跟對方說，當時我有申請政府的防
    疫補貼，僅有一筆中國信託的匯入款項29,985元，我以指靜
    脈提款，因為我誤以為是防疫津貼入帳，對方說是為了做測
    試存進去的，不是防疫津貼。當天晚上對方打電話來，一直
    要我把款項歸還，酒店下班後我又存回中國信託帳戶，予以
    歸還。本案是因為我不熟悉申請貸款流程才受騙，主觀上並
    無任何詐欺、洗錢之犯意等語。經查：
　㈠上開客觀基本事實，業據被告於偵查、原審準備程序及審理
    中供承屬實，而詐欺集團成員取得被告之金融帳戶提款卡後
    ，即於上開時間，假冒富邦銀行公司客服人員，以電話向告
    訴人黃詩瑀詐稱其先前在網路刷卡購物誤多設定12筆，需操
    作網路銀行或自動櫃員機取消設定等語，致黃詩瑀陷於錯誤
    ，依指示至自動櫃員機操作，於同年5月22日17時27分、17
    時33分、17時35分、同年5月23日凌晨0時35分、1時9分，分
    別匯款29,000元、29,000元、29,987元、9,985元、15,985
    元至劉昕羽所有之上開國泰世華銀行帳戶；於同年5月22日1
    7時50分，匯款29,985元（已扣除15元跨行匯款手續費）至
    劉昕羽所有之上開中國信託銀行帳戶等情，亦為被告所不爭
    執，核與告訴人於警詢中之指述相符（見偵17012號卷第8頁
    至第11頁），並有劉昕羽提供之LINE對話紀錄、求職廣告擷
    圖、劉昕羽中國信託商業銀行開戶資料及交易明細、劉昕羽
    國泰世華銀行開戶資料及交易明細、黃詩瑀提供之自動櫃員
    機交易明細表附卷可稽（見偵4859卷第149頁第213頁、第21
    5頁、偵17012卷第22頁至第23頁、第25頁至第26頁、第41頁
    至第43頁），洵堪認定。
  ㈡被告預見交付其所有上開銀行帳戶資料予他人使用，極易遭
    人作為詐欺、洗錢犯罪之工具，仍予交付，具有幫助詐欺、
    洗錢之不確定故意：
　⒈刑法上之故意，分為直接故意（確定故意）與間接故意（不
    確定故意），行為人對於構成犯罪之事實，明知並有意使其
    發生者為直接故意。行為人對於構成犯罪之事實，預見其發
    生，而其發生並不違背其本意者為間接故意。又幫助犯之成
    立，以行為人主觀上認識被幫助者正欲從事犯罪或係正在從
    事犯罪，且該犯罪有既遂之可能，而其行為足以幫助他人實
    現構成要件者，即具有幫助故意。
　⒉被告雖辯稱：其係為借款而被騙並交付銀行帳戶提款卡等語
    。然金融帳戶係個人資金流通之交易工具，事關帳戶申請人
    個人之財產權益，進出款項亦將影響其個人社會信用評價；
    而金融帳戶與提款卡、密碼結合，尤具專有性，若落入不明
    人士，極易被利用為取贓之犯罪工具，是以金融帳戶具有強
    烈之屬人性及隱私性，應以本人使用為原則。再者，詐欺集
    團經常利用收集得來之他人金融機構帳戶從事詐欺等犯罪之
    用，亦可能以應徵工作、薪資轉帳、質押借款、辦理貸款等
    不同名目誘使他人交付帳戶，藉此隱匿其財產犯罪之不法行
    徑，規避執法人員之查緝，並掩飾、確保因自己犯罪所得之
    財物，類此在社會上層出不窮之案件，迭經傳播媒體多所報
    導再三披露，已屬眾所周知之情事。而被告於本案發生前約
    一個月即109年4月間，參與詐騙集團擔任車手之工作，犯罪
    內容即係依詐騙集團指示持人頭帳戶的提款卡操作自動櫃員
    機提領贓款(該案業經最高法院以110年度台上字第6224號判
    決有罪確定，此有本院被告前案紀錄表在卷足參《見本院卷
    第61頁至第63頁》)，依被告於該詐欺集團之分工經驗，更徵
    被告已預見金融機構之提款卡隨意交付予不詳之人，極可能
    被詐騙集團充作人頭帳戶，卻仍容認而為。甚者，被告於原
    審審理時供稱：「（偵查中檢察官問妳為何是受害者？妳說
    ：109年5月我為了做債務整合，我找到臉書資訊可以做債務
    整合，借款利息可以比較低，我加對方的LINE，當時北檢、
    士檢的案子已經發生，我怕我又被騙，我向對方要服務人員
    的身分證件，也有向對方表明如果危害到我的權益，我會報
    警處理，內容是否正確？）正確。（當時因為北檢、士檢的
    案子已經發生，妳知道帳戶給別人會有風險，所以妳才要求
    對方把員工證件給妳看，而且如果他們確實拿去做詐騙而損
    害到妳的權益，妳將會報警處理是否如此？）是。（妳有想
    過他們可能拿妳帳戶去用，而妳的防範措施就是到時候妳一
    定會報警處理是否如此？）是。」等語（見原審卷第106頁
    至第107頁），益證被告就其所交出的帳戶，縱使遭到他人
    非法使用，亦不至於招致自身財產損害之僥倖心態，而將其
    所有之銀行帳戶之提款卡交付予他人，是被告主觀上具有縱
    使對方持本案帳戶從事詐欺等財產犯罪，亦不違背其本意而
    具有幫助詐欺取財及洗錢之不確定故意。至被告辯稱其尚有
    防役紓困金可能入帳，且「有向對方表明如果危害到我的權
    益，我會報警處理」云云，前者因被告之中國信託銀行帳戶
    另有指靜脈提款之無卡提款設定，不致因提款卡及密碼之交
    付而無法使用；後者則在表明自身權益受害時之可能作為，
    對於他人財產權益所生之危害，並無防範、排除之效，均不
    足以排除前開事證，而生有利於被告之認定，併此敘明。
  ⒊查刑法第339條詐欺取財罪屬洗錢防制法第3條第2款明定之洗
    錢行為前置犯罪（即同法第2條所稱之特定犯罪），被告劉
    昕羽將國泰世華銀行及中國信託銀行帳戶之存摺、提款卡及
    密碼交付「Kitty Yo」指定之地點後，上開帳戶之實際控制
    權即由取得該金融帳戶金融卡及密碼之人取得，被告無法確
    知匯（存）入款項之對象與金錢來源，亦完全無法知悉、掌
    控該匯（存）款項之提領與流向，此不因被告得以無卡提款
    方式領款而有不同。另依本案詐騙手法觀之，告訴人黃詩瑀
    依詐欺集團成員指示將金錢匯入被告所開立之上開帳戶內，
    旋由集團之不詳年籍之人持提款卡提領一空，去向不明，亦
    足證取得被告提供之帳戶資料，確經用以收取詐得款項，遂
    行詐欺取財之犯罪行為外，並掩飾犯罪所得去向既遂。至於
    被告雖曾誤認為自己之款項自行提領，然於接獲通知後已依
    指示匯回並轉至同時交付使用之國泰世華銀行帳戶，此部分
    尚難認係基於共犯之意思，參與遮斷金流軌跡之洗錢行為，
    附此敘明。
　㈢綜上，本案事證明確，被告犯行洵堪認定，應依法論科。　
三、論罪
  ㈠按金融帳戶乃個人理財工具，依我國現狀，申設金融帳戶並
    無任何特殊限制，且可於不同之金融機構申請多數帳戶使用
    ，是依一般人之社會通念，若見他人不以自己名義申請帳戶
    ，反而收購或借用別人之金融帳戶以供使用，並要求提供提
    款卡及告知密碼，則提供金融帳戶者主觀上如認識該帳戶可
    能作為對方收受、提領特定犯罪所得使用，對方提領後會產
    生遮斷金流以逃避國家追訴、處罰之效果，仍基於幫助之犯
    意，而提供該帳戶之提款卡及密碼，以利洗錢實行，仍可成
    立一般洗錢罪之幫助犯（最高法院刑事大法庭108年台上大
    字第3101號裁定意旨參照）。
　㈡被告提供上開銀行帳戶存摺、提款卡及密碼作為詐欺集團成
    員向告訴人黃詩瑀詐欺取財並掩飾犯罪所得去向之工具，固
    堪認定，惟遍查全卷，仍不足以積極證明被告在本案中交付
    兩個帳戶流入詐欺集團使用之過程，有與「團子」、周純安
    、「宙斯」、「。」、「（老虎圖案）」、「N」、「小噴
    噴」、「小新」等人所組成之結構性詐欺集團組織有關係，
    亦無法證明被告有持自己及人頭帳戶提款卡或以指靜脈無卡
    提款方式至自動櫃員機提領詐得被害人之贓款，並依指示交
    予收水車手，而與「團子」約定可獲得每日5,000元至10,00
    0元報酬之情事。公訴意旨該等犯罪事實之記載，係將被告
    於109年4月間所犯之前案，即上述加入「團子」、周純安、
    「宙斯」、「。」、「（老虎圖案）」、「N」、「小噴噴
    」、「小新」詐欺集團犯罪組織之前案，經過最高法院以11
    0年度台上字第6224號判決有罪確定之內容，憑為被告於109
    年5月間犯下本案之背景與該前案「團子」等人之詐欺集團
    相關，舉證顯有不足。再者，本案亦無法證明被告交付帳戶
    後，實施詐欺取財犯行之正犯確實有三人以上，依罪疑唯輕
    原則，自應為有利於被告之認定，亦即被告僅係幫助犯一般
    詐欺取財罪。公訴意旨認為被告涉犯刑法第339條之4第1項
    第2款之三人以上共同詐欺取財罪，尚有誤會，惟二者基本
    社會事實同一，爰依刑事訴訟法第300條之規定，就起訴之
    犯罪事實，變更檢察官所引應適用之法條。核被告所為，係
    犯刑法第30條第1項前段、第339條第1項之幫助詐欺取財罪
    及刑法第30條第1項前段、洗錢防制法第14條第1項之幫助一
    般洗錢罪。
  ㈢被告以一幫助行為，幫助詐欺集團多次詐騙被害人黃詩瑀之
    財物及洗錢，係一行為觸犯數罪名，屬想像競合犯，應從一
    重之幫助一般洗錢罪處斷。被告幫助他人實行犯罪行為，為
    幫助犯，應依刑法第30條第2項規定，按正犯之刑減輕之。
參、撤銷原判決之理由：
一、原審以被告犯罪事證明確，予以論罪科刑，固非無見。惟被
    告所為同時成立刑法第30條第1項前段、洗錢防制法第14條
    第1項之幫助一般洗錢罪，原審疏未詳酌前情，僅以款項匯
    入被告帳戶之際，金流仍屬透明易查，及被告未直接參與掩
    飾、隱匿之洗錢行為，逕認其不具洗錢之幫助故意，故不成
    立此部分犯罪，尚有未合。被告上訴仍執陳詞，否認犯罪，
    上訴雖無理由，然原判決既有前開可議，並經檢察官執以上
    訴，因認檢察官上訴為有理由，自應由本院將原判決予以撤
    銷改判。
二、爰以行為人之責任為基礎，審酌被告將其所有之國泰世華銀
    行、中國信託銀行帳戶之提款卡交付予不詳詐欺集團成員使
    用，幫助他人掩飾、隱匿不法所得，且助長詐欺犯罪風氣，
    造成告訴人受有財產損害，犯後否認，迄未與告訴人達成和
    解之態度，告訴人於原審審理時表示願意給被告機會（見原
    審卷第109頁），兼衡被告自陳高職畢業，職業工，未婚，
    家庭經濟與生活狀況(見本院卷第93頁)等一切情狀，量處如
    主文第2項所示之刑，並諭知罰金易服勞役之折算標準。公
    訴意旨另以被告之犯罪所得為5,000元，應宣告沒收等語。
    然公訴人始終未能提出證據證明被告有該5,000元之犯罪所
    得，爰就此部分不為沒收之宣告，附此敘明。
據上論斷，應依刑事訴訟法第369條第1項前段、第364條、第299
條第1項、第300條，判決如主文。
本案經檢察官黃佳權提起公訴，檢察官劉斐玲到庭執行職務。
中　　華　　民　　國　　111 　年　　9 　　月　　29　　日
                  刑事第六庭    審判長法　官  劉方慈
　　　　　　　　　　　　　　　　　　　法　官  許曉微
　　　　　　　　　　　　　　　　　　　法　官  蕭世昌
以上正本證明與原本無異。
如不服本判決，應於收受送達後20日內向本院提出上訴書狀，其
未敘述上訴之理由者並得於提起上訴後20日內向本院補提理由書
（均須按他造當事人之人數附繕本）「切勿逕送上級法院」。
                                      書記官　吳建甫
中　　華　　民　　國　　111 　年　　10　　月　　3 　　日
附錄：本案論罪科刑法條全文
中華民國刑法第30條（幫助犯及其處罰）
幫助他人實行犯罪行為者，為幫助犯。雖他人不知幫助之情者，
亦同。
幫助犯之處罰，得按正犯之刑減輕之。
洗錢防制法第2條
本法所稱洗錢，指下列行為：
一、意圖掩飾或隱匿特定犯罪所得來源，或使他人逃避刑事追訴
    ，而移轉或變更特定犯罪所得。
二、掩飾或隱匿特定犯罪所得之本質、來源、去向、所在、所有
    權、處分權或其他權益者。
三、收受、持有或使用他人之特定犯罪所得。
洗錢防制法第14條
有第二條各款所列洗錢行為者，處7 年以下有期徒刑，併科新臺
幣5 百萬元以下罰金。
前項之未遂犯罰之。
前二項情形，不得科以超過其特定犯罪所定最重本刑之刑。
中華民國刑法第339條（普通詐欺罪）
意圖為自己或第三人不法之所有，以詐術使人將本人或第三人之
物交付者，處5年以下有期徒刑、拘役或科或併科50萬元以下罰
金。
以前項方法得財產上不法之利益或使第三人得之者，亦同。
前二項之未遂犯罰之。
中華民國刑法第339條之4
犯第339條詐欺罪而有下列情形之一者，處1年以上7年以下有期
徒刑，得併科1百萬元以下罰金：
一、冒用政府機關或公務員名義犯之。
二、三人以上共同犯之。
三、以廣播電視、電子通訊、網際網路或其他媒體等傳播工具，
    對公眾散布而犯之。
前項之未遂犯罰之。